【裁判字號】    99,台上,882
【裁判日期】    990210
【裁判案由】    違反毒品危害防制條例等罪
【裁判全文】
最高法院刑事判決              九十九年度台上字第八八二號
上  訴  人  甲○○
選任辯護人  舒建中律師
上列上訴人因違反毒品危害防制條例等罪案件，不服台灣高等法
院中華民國九十六年十二月十八日第二審判決（九十六年度上訴
字第四二六○號，起訴案號：台灣板橋地方法院檢察署九十五年
度毒偵字第五四一七號），提起上訴，本院判決如下：
    主  文
原判決關於施用第一級毒品部分撤銷，發回台灣高等法院。
其他上訴駁回。
    理  由
壹、撤銷發回（即施用第一級毒品）部分：
本件原判決認定上訴人甲○○於民國八十七年間因施用毒品案件
，經台灣士林地方法院裁定送觀察勒戒，認無繼續施用毒品之傾
向，由同法院檢察署檢察官處分不起訴確定。又於八十八年間因
施用毒品案件經台灣士林地方法院裁定送觀察勒戒後，認有繼續
施用毒品傾向，經同法院裁定令入戒治處所施以強制戒治，並於
八十九年八月二十八日戒治期滿。詎上訴人復基於反覆施用第一
級毒品海洛因之犯意，自九十五年七月三十一日上午八時許起至
同年八月三日某時止，以將海洛因摻入香菸中點火燃燒吸食煙氣
之方式，在台北縣三重市○○路○段八十五號六樓其胞弟住處及
同縣市○○○路三十三巷三十號二樓住處，密集施用海洛因，每
天約施用一次。嗣先後於九十五年八月一日晚上十一時二十分許
，及同年月四日下午一時許為警查獲。又前揭強制戒治期滿迄本
件犯罪時間雖已逾五年，惟上訴人於上述強制戒治完畢釋放後五
年內，又於九十四年間因施用第一級毒品、第二級毒品案件，經
台灣板橋地方法院於九十五年三月七日，以九十四年度訴字第一
四七七號分別判處各有期徒刑七月，並定其應執行之刑為有期徒
刑一年，嗣經原審法院於九十五年四月二十八日判決駁回其上訴
，而於同年五月二十二日確定；其於觸犯上開施用第一級毒品罪
後未滿五年即再犯本件犯行，仍應認其係於強制戒治期滿後五年
以內再施用第一級毒品海洛因等情，因而維持第一審依集合犯論
以施用第一級毒品一罪（累犯），量處有期徒刑一年，減為有期
徒刑六月，並諭知相關從刑之判決，而駁回上訴人在第二審關於
此部分之上訴；固非無見。
惟查：所謂「集合犯」，係指立法者所制定之犯罪構成要件中，
本即預定有數個同種類行為而反覆實行之犯罪而言。故是否集合
犯之判斷，在主觀上須視其反覆實行之行為是否出於行為人之單
一或概括之犯意而為，在客觀上則應斟酌法律規範之本來意涵、
實現該犯罪目的之必要手段、社會生活經驗中該犯罪必然反覆實
行之常態及社會通念，並秉持刑罰公平原則加以判斷。矧行為人
施用毒品之原因不一，其多次施用毒品之行為，未必皆出於一個
犯意決定；且從毒品危害防制條例第十條第一項、第二項施用毒
品罪之構成要件加以觀察，實無從憑以認定立法者本即預定該犯
罪具有數個同種類行為而反覆實行之集合犯性質，故多次施用毒
品行為，在本質上尚難認係集合犯。又刑法於九十四年二月二日
修正刪除第五十六條連續犯之規定，並自九十五年七月一日起生
效施行，行為人基於概括犯意連續多次施用毒品之行為，於該次
修正前，固應依連續犯論以一罪，然觀諸刑法第五十六條之修正
理由謂：「對繼續犯同一罪名之罪者，均適用連續犯之規定論處
，不無鼓勵犯罪之嫌，亦使國家刑罰權之行使發生不合理之現象
」、「基於連續犯原為數罪之本質及刑罰公平原則之考量，爰刪
除有關連續犯之規定」等語，係將本應各自獨立評價之數罪回歸
其本來就應賦予複數法律效果之原貌，故刑法修正施行後多次施
用毒品之犯行，自應採一罪一罰原則，始符合立法本旨。因此，
刑法修正施行後多次施用毒品犯行，除符合接續犯之要件外，均
應依一罪一罰之原則予以分論併罰，此為本院自九十六年八月二
十一日起統一之法律見解。本件第一審判決及原判決均認定上訴
人多次施用海洛因犯行係在刑法修正施行後之九十五年七月三十
一日以後所為，則依上述說明，自應依一罪一罰原則予以分論併
罰。第一審判決俱依集合犯論以一罪，即有適用法則不當之違背
法令，原判決未予撤銷糾正，率予維持，同屬違法。又本件上訴
人多次施用海洛因之犯行既應依一罪一罰原則予以分論併罰，業
如前述，則上訴人本件施用海洛因之具體次數暨其每次施用之時
間、地點及方式，自應詳加調查認定，始足以為適用法律之依據
。惟原判決事實欄僅籠統記載上訴人密集自九十五年七月三十一
日上午八時許起，至同年八月三日止，在台北縣三重市○○路○
段八十五號六樓其胞弟住處及同縣市○○○路三十三巷三十號二
樓住處，以將海洛因摻入香菸燒烤產生煙霧後予以施用，每天「
約」各施用一次等情，對於上訴人施用海洛因之具體次數暨其每
次施用之時間、地點，並未具體加以認定記載明白，依上述說明
，自不足以為論罪科刑及適用法律之依據。本件上訴意旨對原判
決雖有具體指摘，而無刑事訴訟法第三百七十七條所規定上訴不
合法律上程式之情形，但其所指摘之事項均難採為撤銷之理由，
惟原判決前揭違背法令情形，分別係本院依同法第三百九十三條
第一、三款規定得依職權調查之事項，且影響於事實之確定，本
院無從據以為裁判，應認原判決關於施用第一級毒品部分有發回
更審之原因。
貳、駁回上訴（即施用第二級毒品）部分：
上訴得對於判決之一部為之；未聲明為一部者，視為全部上訴，
刑事訴訟法第三百四十八條第一項定有明文。又刑事訴訟法第三
百七十六條所列各罪之案件，經第二審判決者，不得上訴於第三
審法院，法亦有明文。上訴人被訴施用第二級毒品甲基安非他命
部分，原判決係維持第一審論處上訴人施用第二級毒品罪刑（累
犯）之判決，該罪核屬刑事訴訟法第三百七十六條第一款之案件
，既經第二審判決，自不得上訴於第三審法院，上訴人提起
本件上訴，並未聲明一部上訴，依法視為全部提起上訴，其就此
部分之上訴，顯為法所不許，應予駁回。
據上論結，應依刑事訴訟法第三百九十七條、第四百零一條、第
三百九十五條前段，判決如主文。
中    華    民    國  九十九  年    二    月    十    日
                      最高法院刑事第八庭
                          審判長法官  洪  文  章
                                法官  王  居  財
                                法官  郭  毓  洲
                                法官  黃  梅  月
                                法官  邱  同  印
本件正本證明與原本無異
                                      書  記  官
中    華    民    國  九十九  年    二    月  二十三  日
                                                      V

司法院資訊處製作；財團法人民間司法改革基金會備份。
